最高法院民事判決　　　　　　　　　　　　　　　　八十八年度台上字第九○七號
　　上 訴 人　甲 ○ ○
　　被上訴人　乙○○○
右當事人間請求確認抵押權不存在事件，上訴人對於中華民國八十七年五月十二日台
灣高等法院第二審更審判決（八十六年度上更(一)字第五一一號），提起上訴，本院判
決如左：
    主  文
上訴駁回。
第三審訴訟費用由上訴人負擔。
    理  由
本件被上訴人主張：民國八十二年一月間訴外人宋聖陽向伊之子蘇博習表示有辦法向
台灣省合作金庫貸得青年創業低利貸款新台幣（下同）二百八十萬元，伊為配合蘇博
習辦理貸款，乃將印鑑證明、印鑑章、身分證影本及伊所有坐落台北縣新莊市○○段
七八二號土地，面積○‧○一○三五三公頃，應有部分五分之一及地上建物即門牌號
碼台北縣新莊市○○街一○九號之四房地所有權狀等資料交予宋聖陽及其承辦員吳莉
莉，惟宋聖陽及吳莉莉並未為伊子蘇博習辦理青年創業低利貸款。詎八十三年四月間
上訴人竟向伊表示，伊向其抵押借貸之六十萬元未還，已向法院聲請裁定拍賣抵押物
，並據以查封系爭房地。然兩造並不相識，上訴人亦未借款予伊，借貸關係不存在，
系爭抵押權即無從依附，求為：(一)確認上訴人對伊所有系爭房地於八十二年二月一日
向台北縣新莊地政事務所為八二莊登字第四四九四號登記抵押權所擔保之債權六十萬
元不存在。(二)上訴人應將系爭抵押權登記予以塗銷之判決。
上訴人則以：被上訴人之子蘇博習透過宋聖陽、吳莉莉與伊約定，由伊貸與六十萬元
，蘇博習則以系爭房地設定擔保債權額七十二萬元之抵押權予伊。經伊委託巨克堅與
蘇博習、吳莉莉來被上訴人印鑑證明及所有權狀等文件洽商談妥，八十二年二月四
日交款時，因蘇博習有事而委請吳莉莉前來取款，及代為必要手續，並書立以被上訴
人為借款人，伊為債權人之質押借據交予巨克堅收執。吳莉莉取得六十萬元後，即依
蘇博習之意將之交付予其所欲投資之第三網傳播股份有限公司（下稱第三網傳播公司
）。被上訴人應依表見代理負授權人責任，縱吳莉莉有逾越代理權之情，亦不得對抗
善意之伊。且借款六十萬元係自伊所經營之利賽實業股份有限公司（下稱利賽公司）
帳戶支出，經由巨克堅支付者，縱認貸與人係巨克堅而非伊，巨克堅將其與被上訴人
之契約權利登記為伊，亦與第三人利益契約相類似，況巨克堅已將該債權讓與伊，伊
為真正之權利人等語，資為抗辯。
原審依審理之結果，以：查系爭不動產為被上訴人所有，為上訴人設定七十二萬元之
抵押權，以被上訴人為義務人及債務人。而在質押借據內記明由被上訴人提供系爭不
動產為擔保，向上訴人借款六十萬元，借款人為被上訴人，有土地及建築改良物所有
權狀、抵押權設定契約書、質押借據及拍賣抵押物裁定在卷可稽，足見系爭不動產固
曾為抵押權之設定。惟查證人即宜開舖貿易公司（下稱宜開舖公司）總經理巨克堅於
上訴人及訴外人宋聖陽、吳莉莉所涉偽造文書等刑事案件偵訊中證稱蘇博習曾向伊借
六十萬元。上訴人則自承實際貸與人為巨克堅任職之宜開舖公司，由巨克堅徵求上訴
人之同意而擔任抵押權人等事實，業經原審調閱台灣台北地方法院檢察署八十三年度
偵字第三二八九號偽造文書案卷查明屬實，並有檢察官不起訴處分書附卷可稽。被上
訴人並非系爭借款之債務人，上訴人亦非系爭借款之債權人，堪予認定。
次查八十二年一月間，訴外人宋聖陽向被上訴人之子蘇博習表示可向台灣省合作金庫
申請青年創業低利貸款，被上訴人為配合蘇博習辦理該貸款，始將印鑑證明、印鑑章
、身分證影本、土地及建築改良物登記簿謄本等證件交予宋聖陽及其承辦人員吳莉莉
，已據宋聖陽、吳莉莉於前開偽造文書等刑案中供證甚明。且被上訴人之子蘇博習確
曾向行政院青年輔導委員會申請青年創業貸款，有該會八十三年八月十二日青創壹
字第○三八九八號函附於前開偵查卷可證，足見被上訴人主張伊提供印鑑證明、印鑑
章、身分證影本、土地及建築改良物登記簿謄本等證件係供蘇博習申請青年創業貸款
之用，應可採信。此外，上訴人無法舉證證明被上訴人應允於蘇博習不獲青年創業貸
款時，仍願以其所有之系爭不動產為擔保而設定抵押權向任何第三人告貸，是以被上
訴人並未曾授權蘇博習向訴外人宜開舖貿易公司借款，而該公司總經理巨克堅明知借
款人為蘇博習，並非被上訴人，且蘇博習亦未表示代理被上訴人告貸，自不因訴外人
吳莉莉受蘇博習之託前往提款時，於系爭質押借據之借款人末端填載「吳莉莉代」而
生影響，亦不因被上訴人為供其子蘇博習申請青年創業貸款而提供印鑑證明、印鑑章
、身分證影本、土地及建築改良物登記簿謄本等證件，即認被上訴人應對系爭借款負
表見代理之責任，本件自無表見代理之適用。上訴人辯謂被上訴人應負表見代理之授
權人責任云云，委無足採。綜上所述，本件被上訴人並未向上訴人借款，上訴人亦未
貸款與被上訴人，真正貸款者為訴外人宜開舖公司，上訴人僅為名義上之抵押權人，
並非債權人，而抵押權係附隨於債權之從權利，不可分離而獨立存在，則以之為基礎
而設定之抵押權即無分離存在之餘地。從而被上訴人訴請確認上訴人就系爭抵押權所
擔保之債權六十萬元不存在，上訴人並應將系爭抵押權登記予以塗銷，尚無不合，應
予准許。爰將第一審所為被上訴人敗訴之判決廢棄，改判如其聲明。經核於法並無違
背。按上訴人雖曾於八十四年十月十八日具狀指定劉邦川律師為其送達代收人（見本
院八十五年度台上字第二九六號卷第二十九頁），惟經本院前次（八十六年度台上字
第二九四四號判決）發回更審後，上訴人並未再委任劉邦川律師為其訴訟代理人或陳
明由其為送達代收人，則原審將開庭通知上訴人本人為送達，自無不合。且上訴人於
八十四年五月三日將原住址台北市○○○路○段二七七巷十八弄七號遷至台北縣新店
市○○○街十八巷三弄二二號，並未向法院陳報，嗣由被上訴人提出上訴人之新住所
之戶籍謄本，原審乃將言詞辯論通知書於八十七年四月十一日按其新址送達由上訴人
本人收受（見原審更一卷第七七頁），自已合法送達（最高法院二十六年渝抗字第五
○二號判例參照）。上訴人謂原審未向其指定送達代收人送達及未向上訴人合法送達
云云，不無誤會。上訴論旨，徒執上開情詞，並就原審取捨證據、認定事實及解釋契
約之職權行使，指摘原判決不當，求予廢棄，非有理由。
據上論結，本件上訴為無理由，依民事訴訟法第四百八十一條、第四百四十九條第一
項、第七十八條，判決如主文。
中      華      民      國    八十八    年      四      月     三十     日
                              最高法院民事第二庭
                                  審判長法官  曾  桂  香
                                        法官  劉  延  村
                                        法官  徐  璧  湖
                                        法官  劉  福  聲
                                        法官  黃  秀  得
      右正本證明與原本無異
                                              書  記  官
中      華      民      國    八十八    年      五      月     十三     日
